【裁判字號】    96,再,26
【裁判日期】    970124
【裁判案由】    請求土地應有部分移轉登記
【裁判全文】
臺灣高等法院臺中分院民事判決            96年度再字第26號
再 審原 告     甲○○
訴訟代理人     何國榮律師
再 審被 告     乙○○
上列當事人間因請求土地應有部份移轉登記事件，再審原告對於
中華民國96年5月8日本院96年度上更(一)字第16號確定判決提起再
審，本院判決如下：
    主  文
再審之訴駁回。
再審訴訟費用由再審原告負擔。
    事  實  及  理  由
一、再審原告之再審理由略為：
  (一)前程序本院確定判決有民事訴訟法第496條第1項第13款規定
    之再審事由：
    本件系爭耕地即彰化縣員林鎮○○段245地號、310地號兩筆
    土地係於民國（下同）42年7月31日以放領移轉登記為原因
    ，移轉所有權與再審原告甲○○、張尚新、張尚亦三人共同
    持有，故上開兩筆系爭耕地並非再審原告之祖父張維林所有
    遺產，故兩筆耕地登記原因為繼承顯有錯誤。其中系爭耕地
    310地號於42年7月31日依實施耕者有其田條例由政府放領，
    進而登記予再審原告等三人，而再審原告之祖父張維林於41
    年3月間死亡，而310地號耕地為42年7月31日由被徵收人張
    引等11人放領移轉與現耕作人再審原告等三人，其間訴外人
    張維林並未取得所有權，自無有再轉繼承予再審原告等三人
    可能。另245地號耕地，亦同於310地號耕地係由42年7月31
    日依實施耕者有其田條例由政府放領，進而登記於再審原告
    與訴外人張尚新等三人，訴外人張維林自始皆無取得上開兩
    筆系爭耕地之所有權，是再審原告取得系爭二筆耕地之原因
    為耕地放領而非繼承，是原確定判決認定再審原告因繼承而
    取得系爭兩筆耕地，顯有漏未斟酌245地號、310地號耕地之
    原始土地登記相關資料，而足以影響判決結果之再審事由。
  (二)前程序本院確定判決有民事訴訟法第496條第1項第1款規定
    之再審事由：
    系爭245地號、310地號耕地係於42年7月31日依實施耕者有
    其田條例由政府放領，後登記予再審原告等三人，再審原告
    並非自祖父再轉繼承上開兩筆耕地，故原確定判決認定再審
    原告因繼承上開兩筆耕地，而依繼承之法律規定為裁判，適
    用法規顯有錯誤之再審事由。
  (三)再審原告再審之訴聲明：1.本院96年度上更 (一)字第16號
    確定判決應予廢棄。2.原台灣彰化地方法院94年度訴字第
    615號判決應予廢棄。3.再審被告之起訴駁回。4.前訴訟程
    序及再審之訴之訴訟費用應由再審被告負擔。
二、本件未經言詞辯論，再審被告亦未提出書狀作何聲明或陳述
    。
三、按民事訴訟法第496條第1項第13款所謂當事人發見未經斟酌
    之證物，係指前訴訟程序事實審之言詞辯論終結前已存在之
    證物，因當事人不知有此，致未經斟酌，現始知之者而言。
    若在前訴訟程序事實審言詞辯論終結前，尚未存在之證物，
    本無所謂發見，自不得以之為再審理由，最高法院29年度上
    字第1005號判例參照。本件再審原告指稱原確定判決漏未斟
    酌系爭耕地245地號、310地號之原始土地登記相關資料以為
    再審事由。經查：系爭耕地245地號、310地號之原始土地登
    記資料，於本院前訴訟程序 (95年度上字第27號)業經上訴
    人提出，此有前訴訟程序卷附可稽，是該筆證據資料於前訴
    訟程序事實審言詞辯論終結前已存在，並已提出於法院而受
    斟酌，顯與當事人不知此證據而未提出、未即受法院斟酌之
    再審事由無涉，再審原告指摘原確定判決有民事訴訟法第
    496條第1項第13款之再審事由，實非可採納。
四、又民事訴訟法第496條第1項第1款所謂適用法規顯有錯誤，
    係指確定判決所適用之法規，顯然不合於法律規定，或與司
    法院現尚有效及大法官會議之解釋，或最高法院尚有效之判
    例，顯然違反者而言，並不包括漏未斟酌證據及認定事實錯
    誤之情形在內，最高法院60年台再字第170號、63年台上字
    第880號判例參照。經查：
  (一)本院前審確定判決係認定：兩造為兄弟，其父張尚通早於其
    祖父張維林死亡前亡故，張維林死亡遺留系爭土地及同段31
    0地號土地，由張尚新、張尚亦、及兩造暨張柑代位張尚通
    之應繼分共同繼承之，每房應繼分各3分之1。嗣張柑拋棄繼
    承，兩造又將繼承同段310地號土地應有部分1/3，與張尚新
    繼承系爭土地應有部分3分之1交換，再向張尚亦購買系爭土
    地應有部分之3分之1，而於56年11月21日辦理登記在上訴人
    即再審原告名下，而據證人即兩造之叔父張尚新、張尚亦、
    余張柑證言，足證系爭土地係由兩造共同繼承，且被上訴人
    亦有利用系爭土地耕種之事實，為上訴人要結婚之故，被上
    訴人乃將系爭土地借給上訴人登記，言明結婚後再登記返還
    給被上訴人，是被上訴人主張兩造間就系爭土地有借用登記
    之事實，堪信為真實。又被上訴人就系爭土地之拋棄繼承書
    ，應係於辦理系爭土地繼承登記時即56年間，以倒填日期之
    方式填載之。被上訴人既於56年間辦理系爭土地繼承登記時
    ，始以倒填日期之方式書立拋棄繼承書，當時距兩造被繼承
    人張維林死亡之41年間發生繼承時，達15年之久，已逾民法
    第1174條第2項所定法定拋棄繼承之期間，則縱上訴人上開
    所辯被上訴人已拋棄繼承屬實，亦不生繼承權拋棄之效力。
    故被上訴人本於終止借名登記法律關係，訴請上訴人應將坐
    落彰化縣員林鎮○○段第245地號土地、地目田、面積2716
    平方公尺之應有部分1/3移轉登記與被上訴人，為有理由，
    應予准許等語以為確定判決理由。
  (二)是原確定判決認定再審被告之拋棄繼承書不生拋棄繼承效力
    ，而兩造就系爭土地約定為借名登記，是再審被告本於系爭
    土地之應繼份，請求再審原告移轉登記，於法有據。再審原
    告以原確定判決適用法規顯有錯誤之再審事由，無非對原審
    判決事實認定、證據取捨之指摘，核與適用法規顯有錯誤無
    涉，再審原告之再審理由，實非可採納。
五、綜上所述，再審原告對本院上開確定判決，提起再審之訴，
    為顯無理由，爰不經言詞辯論以判決駁回之。
六、本件事證已臻明確，再審原告其餘攻擊防禦方法及舉證，無
    庸逐一論列，併此敘明。
據上論結，本件再審之訴為無理由，依民事訴訟法第502條第2項
、第78條，判決如主文。
中    華    民    國    97    年    1     月    24    日
                  民事第五庭    審判長法  官  林陳松
                                      法  官  古金男
                                      法  官  鄭金龍
以上正本係照原本作成。
如對本判決上訴，須於收受判決送達後20日內向本院提出上訴書
狀，其未表明上訴理由者，應於提出上訴後20日內向本院提出上
訴理由書（須按他造人數附具繕本）。
上訴時應提出委任律師為訴訟代理人之委任狀。具有民事訴訟法
第466條之1第1項但書或第2項之情形為訴訟代理人者，另應附具
律師及格證書及釋明委任人與受任人有該條項所定關係之釋明文
書影本。
                                      書記官  陳振海
中    華    民    國    97    年    1     月    28    日
                                                      Ｍ


司法院資訊處製作；財團法人民間司法改革基金會備份。
